【裁判字號】    95,台上,864
【裁判日期】    950427
【裁判案由】    返還租金等
【裁判全文】
最高法院民事判決              九十五年度台上字第八六四號
    上  訴  人  媚婷峰美容股份有限公司
    法定代理人  癸 ○ ○
    訴訟代理人  林 永 頌 律.
                黃 韋 齊 律.
    上  訴  人  甲 ○ ○
                          路2.
                乙 ○ ○
                          九街.
                丙 ○ ○
                丁 ○ ○
                          6樓.
                己 ○ ○
                壬 ○ ○
                戊 ○ ○
                庚○○○
                          路1.
                辛 ○ ○
                          9巷.
    共      同
    訴訟代理人  劉    喜 律 .
上列當事人間請求返還租金等事件，兩造對於中華民國九十三年
十月二十六日台灣高等法院台中分院第二審判決（九十二年度重
上字第一號），各自提起上訴，本院判決如下：
    主  文
原判決除假執行部分外廢棄，發回台灣高等法院台中分院。
    理  由
本件上訴人媚婷峰美容股份有限公司（下稱媚婷峰公司）主張：
兩造於民國八十七年十二月二十二日，就對造上訴人甲○○、乙
○○、丙○○、丁○○、己○○、壬○○、戊○○、庚○○○、
辛○○等人（下稱甲○○等人）共有之房屋即台中市○○路○段
二四七號二、三樓（下稱系爭房屋）簽訂房屋租賃意願同意書（
下稱同意書），約定甲○○等人應於八十八年二月二十八日前完
成系爭房屋使用執照用途變更（下稱用途變更）及協助伊取得合
法營利事業登記，俟甲○○等人完成變更登記後，兩造應另訂立
正式租賃契約，伊並已支付保證金新台幣（下同）一百萬元。嗣
甲○○等人無法於上開期間前完成用途變更登記，兩造於八十八
年三月二十二日合意解除該同意書，惟伊仍願承租系爭房屋，遂
再與甲○○等人簽訂房屋租賃合約書（下稱系爭租約），租賃期
間自八十八年一月一日起至九十二年十二月三十一日止，每月租
金二十萬元，押租保證金一百萬元（以訂約前支付之保證金作為
押租保證金）及伊須支付權利金一百萬元承購系爭房屋內部設備
，伊並一次支付三年期代扣繳所得稅後之租金六百四十八萬元及
權利金一百萬元予甲○○等人依彼等對於系爭房屋之應有部分比
例收受。依系爭租約第十五條、第十九條約定，甲○○等人應辦
理用途變更登記，如未完成，伊得解除契約並請求渠等返還預收
之租金及押租保證金。兩造訂約後，甲○○等人遲未能完成用途
變更登記，伊遂自行委請訴外人即建築師廖宜洲辦理用途變更事
宜，惟廖宜洲尚在辦理之際，台中地區於八十八年九月二十一日
發生九二一地震，地震後台中地區法定之大樓防震標準由四級提
高為六級，致系爭房屋欲辦理用途變更，須先請結構技師至現場
鑑定，判斷是否須補強及如何補強，該項費用應由甲○○等人負
擔。但彼等拒絕負擔是項費用，伊乃放棄承租，於八十八年十二
月間由伊公司行政部經理劉志峰告知甲○○等人之代理人廖森禧
解除契約，及於八十九年八月十七日委由律師發函重申解除契約
之意思，暨以本件起訴狀表明解除契約之意思。甲○○等人依約
應辦理用途變更登記而未能完成，伊得依系爭租約第十九條約定
及給付遲延規定解除契約。系爭租約第十八條非買賣之約定，實
係伊補償甲○○等人屋內設備之損失。縱認係買賣契約，亦為系
爭租約之從屬契約，於系爭租約解除時一併解除。依民法第二百
五十九條回復原狀及同法第一百七十九條不當得利之規定，甲○
○等人應自受領上開租金、押租保證金及權利金之日起附加利息
返還等情。爰求為命甲○○、乙○○、丙○○、辛○○（下稱辛
○○等四人）應各給付一百五十一萬四千二百八十五元；壬○○
、己○○、丁○○、庚○○○（下稱壬○○等四人）應各給付四
十萬三千八百零九元；戊○○應給付八十萬七千六百十八元，及
均加給法定遲延利息之判決（媚婷峰公司於第一審起訴請求甲○
○等人各應給付九十四萬二千二百二十二元本息，第一審為媚婷
峰公司敗訴之判決，媚婷峰公司提起第二審上訴，並減縮及擴張
聲明如上。原審將第一審所為媚婷峰公司敗訴之判決部分廢棄，
改判辛○○等四人各應給付媚婷峰公司五十五萬八千八百零八元
，壬○○等四人各應給付媚婷峰公司十四萬九千零十五元，戊○
○應給付媚婷峰公司二十九萬八千零三十一元及均加付法定遲延
利息，駁回媚婷峰公司其餘上訴及追加之訴）。
甲○○等人則以：伊等依系爭租約僅負提供辦理用途變更登記相
關證明文件之義務，應由媚婷峰公司統籌辦理用途變更登記及自
行負擔相關費用，伊等已將相關證明文件交予媚婷峰公司委託之
廖宜洲並已交屋，自無給付遲延之情事。迨九二一地震後，因政
府單位對大樓耐震系數要求提高，媚婷峰公司於評估後認為用途
變更過程曠日費時，所費不貲，逕行通知廖宜洲停止辦理用途變
更手續，非可歸責於伊等之因素；且縱認伊等依約應負此項辦理
用途變更之義務，惟依系爭租約第十四條約定，解除契約應於三
個月前以書面通知，媚婷峰公司未依約定方式向伊等表示解除契
約，不生解除契約之效力。系爭租約就應於何時完成用途變更作
業並無期限之約定，媚婷峰公司未經催告即主張解除契約為不合
法。媚婷峰公司依同意書所支付之保證金一百萬元，與其對甲○
○等人應負擔之解約款一百萬元相扣抵，已無餘存保證金，媚婷
峰公司請求返還押租保證金一百萬元，並無理由。系爭租約第十
八條為獨立之買賣契約，媚婷峰公司無解除契約之事由。依系爭
租約第十一條約定，應由媚婷峰公司負擔之管理費，因媚婷峰公
司積欠由伊等代墊，若媚婷峰公司可部分退款，伊等主張應予抵
銷等語，資為抗辯。
原審將第一審所為媚婷峰公司敗訴之判決部分廢棄，改命甲○○
等人各應為給付，並駁回媚婷峰公司其餘之上訴及追加之訴，無
非以：媚婷峰公司在原審聲明中「上訴聲明」及「追加之訴聲明
」，核係減縮及擴張應受判決事項之聲明，依民事訴訟法第四百
四十六條第一項但書、第二百五十五條第一項第三款規定，無須
他造同意，自得為之。媚婷峰公司在原審陳明依民法第一百七十
九條不當得利規定，請求甲○○等人返還系爭租金及押租保證金
，係屬訴訟標的之追加，核其請求之基礎事實同一，揆諸前揭條
項但書及第二百五十五條第一項第二款規定，亦應准許，合先敘
明。兩造就系爭房屋訂有同意書，媚婷峰公司並支付一百萬元保
證金，嗣經合意解除後，另訂系爭租約，媚婷峰公司依約一次支
付三年期代扣繳所得稅後之租金六百四十八萬元及權利金一百萬
元，已由甲○○等人受領之事實，業據媚婷峰公司提出上揭同意
書、房屋租賃合約書、各類所得扣繳憑單、廖森禧簽收支票存根
、支票等件為證，復為兩造所不爭，此部分之事實，自堪信為真
實。系爭租約第十四條所稱解約者，依兩造往來之函件，各有停
止承租及終止租賃契約之意思表示，廖森禧於八十九年八月二十
八日委請律師致函媚婷峰公司表明自八十九年十一月十九日起終
止系爭租約，及其願接受退還自該日起之預收租金扣抵大樓管理
費。媚婷峰公司縱不同意函述退還金額，仍非不生系爭租約之終
止效力，堪認系爭租約已自該日起合法終止。系爭租約第十五條
所稱甲○○等人同意辦理者，係承接自媚婷峰公司須辦理營利事
業登記之合法登記事項等文句之下，並未如同上款就媚婷峰公司
所負義務僅稱辦理，及下款就甲○○等人所應繳納代金即稱負責
繳納者予以明白記載。對照兩造所簽同意書第二條、第五條均明
載甲○○等人應完成變更登記之用語，明顯有別。再稽諸證人劉
志峰證稱當初約定變更程序由媚婷峰公司處理，媚婷峰公司委託
廖宜洲處理等語。足認甲○○等人辯稱伊等僅須同意辦理用途變
更，尚可採信。又依證人廖森禧、郭秀球等人之證詞，可知甲○
○等人已將系爭房屋點交予媚婷峰公司及將相關證明文件交付廖
宜洲辦理申請變更手續，甲○○等人應已同意辦理用途變更登記
，洵堪認定。至兩造簽訂系爭租約後，台中地區因發生九二一大
地震，政府對大樓法定防震標準由地震前之可承受四級地震，提
高為可承受六級地震，須先請結構技師至現場鑑定，尚須支出鑑
定及後續補強費用，屬雙方於訂約後法令變更之情事變更，應由
何造負擔並未約明，尚難遽認此項費用即應由甲○○等人負擔，
亦難以甲○○等人縱不負擔，即謂有可歸責之事由而得由媚婷峰
公司據以解除契約。縱認甲○○等人有辦理用途變更登記及負擔
該鑑定與後續修補費用之義務，但系爭租約第十五條、第十九條
並未約定甲○○等人完成用途變更作業之期限，為兩造所不爭，
應認係屬給付無確定期限之情形。且依系爭租約第十九條並未約
定媚婷峰公司得不經催告逕行解除契約，則媚婷峰公司未經催告
即逕依系爭租約第十九條約定及給付遲延規定，主張解除契約，
尚有未合。按合意解除或終止契約，乃屬契約行為，須經雙方意
思表示合致始能成立。媚婷峰公司雖舉證人劉志峰證稱：於八十
九年一月中告知廖森禧，媚婷峰公司不承租該房屋云云，但為廖
森禧所否認，觀諸系爭租約第一年滿期後，媚婷峰公司由其公司
周小姐於八十九年一月二十七日傳真廖森禧，略以因同年月三十
一日前得辦理扣繳所得稅，故請其傳送身分證正反面及八十七年
房屋稅單影本，有傳真函及甲○○等人租金所得稅扣繳憑單可考
，足徵媚婷峰公司於彼時並無解除或終止租約之意。媚婷峰公司
主張兩造已於八十九年一月間合意解除或終止系爭租約，自不足
採。次按契約終止後，當事人雙方負有回復原狀之義務，由他方
所受領之給付物，應返還之，民法第二百六十三條準用同法第二
百五十九條第一款規定甚明，是當事人應將所受領之給付物，返
還與契約當事人。又契約經當事人終止後，當事人間之契約關係
應向將來失去其效力，如當事人之一方因終止契約而受有損害，
而另一方當事人因此受有利益者，此項利益與所受損害間即有相
當因果關係，核與民法第一百七十九條後段所定之情形相當。因
此，受有損害之一方當事人自得本於不當得利之法律關係，請求
受有利益之另一方當事人返還不當得利及不當得利為金錢時之利
息。足徵契約之終止，僅使契約自終止之時起嗣後消滅，並無溯
及效力，使契約自始歸於消滅。故在終止前之契約關係，尚不發
生回復原狀之問題。本件系爭租約既已終止，媚婷峰公司據以請
求甲○○等人返還租金及押租保證金，自非無據。關於媚婷峰公
司請求之項目及金額，審酌如下：(一)租金部分：系爭租約自八十
九年十一月十九日起終止，甲○○等人自承應退還自是日起之預
收租金計二百四十一萬二千元，復為媚婷峰公司所不爭，甲○○
等人自應返還此部分預付之租金。(二)押租保證金部分：系爭租約
第二條約明租賃期間自八十八年一月一日起算五年，媚婷峰公司
並支付自該日起算先計三年之租金，則八十八年一月至三月份之
租金已然支付，應係涵蓋上開解除條件內載本標的物三個月房租
共六十萬元；又系爭租約第六條約明媚婷峰公司「於訂約前已提
交之一百萬元作為押租保證金」，應已達致合意。系爭租約既經
甲○○等人於八十九年八月二十八日致函而自同年十一月十九日
起終止，媚婷峰公司應無違反系爭租約第十四條約定未盡通知應
賠償對方損失之情事，甲○○等人應返還押租保證金一百萬元。
(三)權利金部分：依系爭租約第十八條約定，媚婷峰公司需支付權
利金一百萬元以承購甲○○等人系爭房屋內部所有設備，殊難謂
無買賣契約之性質。此項約定縱隱藏於系爭租約內，亦非單純租
賃契約條款內容。甲○○等人抗辯系爭權利金為買賣價金，尚非
無據。媚婷峰公司於系爭租約有效存續期間，及應自八十九年十
一月十九日起終止，嗣後失其效力之前，均未合法解除契約，甲
○○等人基此約定，受領媚婷峰公司交付之權利金一百萬元，即
非無法律上之原因。媚婷峰公司主張契約解除，依民法第二百五
十九條有關回復原狀規定請求返還；並主張如係買賣契約，亦為
系爭租約之從屬契約，而於系爭租約解除時一併解除，並基於不
當得利規定，請求甲○○等人返還權利金一百萬元，尚難謂合。
(四)甲○○等人另抗辯依約應由媚婷峰公司負擔之管理費故由彼等
代墊，如自八十八年一月份起算至八十九年十一月十九日止，代
墊金額為二十八萬二千六百七十六元，應由媚婷峰公司給付，爰
併主張應予抵銷等語，並提出管理費明細表本一件及管理費收費
單二十二張為憑。綜上所述，預付租金及押租保證金共計三百四
十一萬二千元，經抵銷媚婷峰公司應負擔之管理費二十八萬二千
六百七十六元後，剩餘三百十二萬九千三百二十四元。經核系爭
租約係載明出租人為甲○○等人，媚婷峰公司既將系爭租金及押
租保證金交付出租人，基於債之相對性法理，甲○○等人於租約
終止後，依上規定，即負有返還之義務。媚婷峰公司乃據甲○○
等人狀載比例換算為辛○○等四人各八四分之十五，壬○○等四
人各八四分之四，戊○○八四分之八。甲○○等人對此比例，復
不加爭執，則甲○○等人就該應返還之金額為辛○○等四人各應
返還五十五萬八千八百零八元，壬○○等四人各應返還十四萬九
千零十五元，戊○○應返還二十九萬八千零三十一元，及均應加
給法定遲延利息，洵屬有據，應予准許；逾此部分所為請求，尚
有未合，不應准許等詞，為其判斷之基礎。
按民法第二百五十八條及第二百六十條之規定，於當事人依法律
之規定終止契約者，準用之，同法第二百六十三條定有明文。依
上規定，同法第二百五十九條契約解除後回復原狀之規定，於契
約終止之情形，並不在準用之列。原判決一方面認「契約終止後
，當事人雙方負有回復原狀之義務，由他方所受領之給付物，應
返還之，民法第二百六十三條準用同法第二百五十九條第一款規
定甚明，是當事人應將所受領之給付物，返還與契約當事人」。
一方面又認「契約經當事人終止後，當事人間之契約關係應向將
來失去其效力．．．足徵契約之終止，僅使契約自終止之時起嗣
後消滅，並無溯及效力，使契約自始歸於消滅。故在終止以前之
契約關係，尚不發生回復原狀之問題」（見原判決第四二頁第八
段）。顯有適用法規不當及判決理由矛盾之違法。再經原審訊以
兩造曾否合意自八十九年十一月十九日終止租約及甲○○等人退
還自該日起之預收租金，媚婷峰公司之訴訟代理人答稱：「被上
訴人（指甲○○等人）之代理人廖森禧有寄存證信函給上訴人（
指媚婷峰公司），但是上訴人方面並沒有同意」（見原審卷(一)第
一０三頁），且原判決亦認定合意解除或終止契約，乃屬契約行
為，須經雙方意思表示合致始能成立（見原判決第四一頁(七)第八
行以下），媚婷峰公司既不同意終止系爭租約，得否認定兩造終
止系爭租約之意思表示已合致而自上開期日起終止，尚非無疑。
原審就此未詳加審究，遽認系爭租約自八十九年十一月十九日起
終止，並認媚婷峰公司請求返還自該日起預收之租金及押租保證
金為有理由，尚嫌率斷。次按系爭租約第十九條所稱解約，係指
解除契約，為兩造所不爭（見原審卷(一)第六二頁）。媚婷峰公司
於原審九十三年七月九日提出之民事辯論意旨狀，猶稱本件係契
約解除，請求權基礎係基於契約（民法第二百五十九條、租約第
十九條），嗣於狀末固記載系爭租約如於八十九年十一月十九日
合法終止，就租金部分，甲○○等人亦自認應返還二百四十一萬
二千元及其訴訟代理人於言詞辯論期日曾陳述媚婷峰公司已終止
合約等語（見原審卷(二)第一二四頁至第一二八頁、第一三六頁）
。惟其真意究為行使契約解除回復原狀之請求權，抑為終止契約
後之請求權，原審未命媚婷峰公司為完足而明確之陳述，顯未盡
審判長闡明之義務，亦有可議。又原判決先認定甲○○等人就用
途變更作業無法完成，未有可歸責之事由。繼又認定甲○○等人
縱令依約負有辦理用途變更之義務，以及應負擔增加結構技師鑑
定費用及如需補強之費用非虛，但依系爭租約第十五條、第十九
條約定，係屬給付無確定期限之情形，且此條款並未約定媚婷峰
公司得不經催告逕行解除契約。是媚婷峰公司既未定期催告甲○
○等人履行，即逕主張解除契約，自非可取云云。究竟甲○○等
人依約是否負有辦理用途變更，以及應負擔增加結構技師鑑定費
用暨如需補強之費用之義務，未見原審明確審認，此部分事實尚
欠明瞭，本院尚無從為法律上之判斷。再者，民法第二百五十四
條所定契約解除權，並非以債權人定相當期限催告為發生要件，
而係以債務人於催告期限內不履行為發生要件，故債權人所定催
告期限雖不相當，或未定期限催告，但若自催告後經過相當期限
債務人仍不履行者，基於誠實信用原則，應認債權人已酌留相當
期限，以待債務人履行，而難謂不發生該條所定契約解除權。苟
如原判決所認，甲○○等人所負之給付義務屬無確定期限之情形
，惟媚婷峰公司主張其於起訴前之八十九年十一月六日，已委請
林永頌律師發函催告甲○○等人之代理人廖森禧履行，有該存證
信函可證（見第一審卷(一)第七九頁以下），但廖森禧表示拒絕給
付，其於九十年六月十一日提起本件訴訟，乃再以起訴狀表明解
約之意思（見第一審卷(一)第一一頁）。依上說明，得否謂媚婷峰
公司仍未催告而不發生契約解除權，非無研求之餘地。兩造上訴
論旨，分別指摘原判決關於其不利部分為不當，求予廢棄，均有
理由。
據上論結，本件兩造上訴均有理由。依民事訴訟法第四百七十七
條第一項、第四百七十八條第二項，判決如主文。
中    華    民    國  九十五  年    四    月  二十七  日
                      最高法院民事第七庭
                          審判長法官  劉  延  村
                                法官  劉  福  來
                                法官  黃  秀  得
                                法官  吳  謀  焰
                                法官  李  寶  堂
      本件正本證明與原本無異
                                      書  記  官
中    華    民    國  九十五  年    五    月    十    日
                                                      j


司法院資訊處製作；財團法人民間司法改革基金會備份。
